臺灣嘉義地方法院刑事判決　　　　　　　96年度交易字第18號
公　訴　人　臺灣嘉義地方法院檢察署檢察官
被　　　告　丁○○
選任辯護人　陳信宏律師
上列被告因過失傷害案件，經檢察官提起公訴（95年度偵字第69
51號），本院判決如下：
    主  文
丁○○犯過失致人於死罪，處有期徒刑柒月。
    事  實
一、丁○○於民國九十四年八月二日上午，駕駛車牌號碼ＲＶ－
    ８２００號自用小客車，搭載友人甲○○、乙○○欲前往工
    作地點，沿嘉義縣朴子市○○路由東往西方向行駛，於同日
    上午七時四十分許，途經山通路一五六號前，本應注意車前
    狀況及兩車併行之間隔，並隨時採取必要之安全措施，且依
    當時天候、光線及路面情況，並無不能注意之情形，竟疏未
    注意及此，適同向騎乘腳踏車在其右前方之林啟泰，亦未注
    意應在慢車道通行而騎乘在快、慢車道標線上，丁○○為超
    越林啟泰之腳踏車，偏向左邊駕駛，未保持適當間隔，致其
    所駕駛之自小客車右側後葉子板及右後車箱蓋等處與林啟泰
    所騎乘之腳踏車左側手把及煞車柄處發生擦撞，林啟泰人車
    倒地，受有左肘及左膝腫脹皮膚撕裂傷及腹部撞擊腳踏車把
    手挫傷等傷害，丁○○旋將其送往行政院衛生署朴子醫院（
    下稱朴子醫院）治療，嗣於同年月七日林啟泰因急性腹痛，
    先至林杰堂診所診治，復於同日再至財團法人長庚紀念醫院
    嘉義分院（下稱長庚醫院嘉義分院）急診，迄至同年十一月
    五日，因支氣管肺泡肺炎併尿路感染及術前腹膜炎敗血性休
    克，重傷不治死亡。
二、案經嘉義縣警察局朴子分局朴子派出所報請相驗及被害人林
    啟泰之子丙○○提出告訴，由臺灣嘉義地方法院檢察署檢察
    官偵查起訴。
    理  由
壹、程序事項
    按被告以外之人於審判外之言詞或書面陳述，除法律有規定
    者外，不得作為證據，刑事訴訟法第一百五十九條第一項定
    有明文。又被告以外之人於審判外之陳述，經當事人於審判
    程序同意作為證據，法院審酌該言詞陳述或書面陳述作成時
    之情況，認為適當者，亦得為證據。另當事人、代理人或辯
    護人於法院調查證據時，知有第一百五十九條第一項不得為
    證據之情形，而未於言詞辯論終結前聲明異議者，視為有前
    項之同意，同法第一百五十九條之五亦有明定。再證人、鑑
    定人依法應具結而未具結者，其證言或鑑定意見，不得作為
    證據。經查，證人丙○○於警詢之陳述，係被告以外之人於
    審判外之陳述，辯護人爭執其證據能力，又丙○○於偵查中
    之陳述，並未經具結，是其於警詢及偵查中之陳述，應認皆
    無證據能力；至於本案其餘相關書證，檢察官、被告及辯護
    人於言詞辯論終結前，均未爭執其證據能力，亦未聲明異議
    ，經本院審酌該言詞或書面陳述作成時之情況，認為適當，
    得作為本案之證據，先予敘明。
貳、實體事項
一、訊據被告丁○○，固坦認其於上揭時、地，駕駛車牌號碼Ｒ
    Ｖ－８２００號自用小客車，與被害人林啟泰所騎乘之腳踏
    車發生擦撞，旋將其送醫，後因支氣管肺泡肺炎併尿路感染
    及術前腹膜炎敗血性休克不治死亡等情，惟矢口否認有何過
    失犯行，辯稱：係林啟泰騎乘腳踏車搖晃而自行跌倒，且當
    日送醫，經診斷係左肘、左膝腫脹皮膚撕裂傷等傷害，並無
    腹部受傷情事，迄於案發三個月後因支氣管肺泡肺炎併尿路
    感染及術前腹膜炎敗血性休克死亡，顯與車禍並無相當因果
    關係云云。惟查：
(一)被告於九十四年八月二日上午，駕駛車牌號碼ＲＶ－８２０
    ０號自用小客車，搭載友人甲○○、乙○○欲前往工作地點
    ，沿嘉義縣朴子市○○路由東往西方向行駛，於同日上午七
    時四十分許，途經該路一五六號前，適與同向騎乘腳踏車在
    其右前方之林啟泰發生擦撞，撞擊點係自小客車右側後葉子
    板及右後車箱蓋等處與腳踏車左側手把及煞車柄處，致林啟
    泰人車倒地，被告旋將其送往朴子醫院醫治一節，為被告所
    是認，並有道路交通事故現場圖一份、現場照片六張附卷可
    稽（參見臺灣嘉義地方法院檢察署九十四年度相字第七二一
    號卷，以下稱相卷，第十一、十四至十六頁）；又被害人因
    本件車禍受有左肘及左側膝蓋皮膚撕裂傷等傷害，先於朴子
    醫院治療，嗣於同年月七日因急性腹痛至林杰堂診所診治，
    復於同日再至長庚醫院嘉義分院急診，進行手術，直至同年
    十一月五日，因支氣管肺泡肺炎併尿路感染及術前腹膜炎敗
    血性休克，重傷不治死亡，亦經臺灣嘉義地方法院檢察署檢
    察官督同法醫師相驗屬實，並有朴子醫院傷害診斷書、林杰
    堂診所診斷證明書、長庚紀念醫院診斷證明書、相驗筆錄、
    相驗屍體證明書、驗斷書、相驗報告書、法務部法醫研究所
    九十四年十二月六日法醫理字第０９４０００４８３１號函
    附法醫研究所（９４）醫鑑字第１９８１號鑑定書在卷足憑
    （參見相卷第十二、十三、十七至二十、二十二至二十四、
    二十八至五十頁）；另被告所駕駛自小客車右側後葉子板及
    右後車箱蓋等處與林啟泰所騎乘之腳踏車左側手把及煞車柄
    處發生擦撞，亦有擦撞痕跡照片附卷可稽（參見相卷第十五
    至十六頁），均可認定。
(二)被告之過失部分：
１、證人即同車之被告友人甲○○於本院審理時到庭證稱：當天
    係第一次與被告、乙○○一起至山通路服飾店進行裝潢工作
    ，當時坐在副駕駛座，被告之車速只有十公里，因該路段兩
    旁有商店，附近是菜市場，早上車輛較多，又因事發突然，
    並未發現被害人騎乘腳踏車；撞到後被告並未說什麼，即停
    車下車察看，但未注意腳踏車倒地方向；與被告將被害人載
    至朴子醫院，老闆有到醫院，被告開車載大家離開醫院，先
    將伊、乙○○載去服飾店，再載被害人回家等語（參見本院
    卷第八十至八十五頁），另證人即同車之友人乙○○則證稱
    ：三人已去那間服飾店作裝潢工作很多天，當時坐在後座，
    被告車速很慢，約三十、四十公里，該路段附近緊臨菜市○○路旁有人擺攤；並未注意已發生車禍，係被告發現擦撞，
    說有人跌倒，就停車察看；以行車方向而言，腳踏車係倒向
    左邊，又被告應有看到被害人騎腳踏車在右前方；發生車禍
    前，被告自小客車有往中線偏，停車後係壓在中線上；與被
    告一起載被害人去醫院後，老闆有到醫院，後老闆載伊及甲○○離開醫院，被告則載被害人回家等語（參見本院卷第八
    十六至九十二頁），本院審酌證人就同一事實之陳述前後略
    有出入，此乃各人之記憶不清，或細節未交待清楚，或其描
    述用語不同，省略片段情節，倘其主要陳述一致，即尚難因
    其細節稍有紛歧，即將全部證言捨棄不採，即上開證人所述
    三人是否第一次至服飾店進行裝潢工作、如何載送被害人離
    開醫院等情，不僅證詞互不相符，亦與被告供稱：三人係第
    二或第三天一同去服飾店工作等語（參見本院卷第七十九頁
    ），有所出入，然此應受限於人之記憶，而其主要陳述，即
    有關路況、被告駕駛時有左偏、發生車禍事故後下車察看、
    送醫等情，尚屬一致，此部分之證詞應可堪採認。再輔以卷
    附道路交通事故現場圖之記載及現場照片，肇事地點為二線
    快車道，旁有慢車道，慢車道與快車道間有白色實線，二快
    車道間係黃色分隔虛線，該路段兩旁確實係商店，又發生車
    禍之時間係非週休二日之星期二早上，正值上班上課時段，
    又緊鄰菜市場，則兩旁有商店攤位等擺設，佔用慢車道，應
    符合常情。
２、按汽車行駛時，駕駛人應注意車前狀況及兩車併行之間隔，
    並隨時採取必要之安全措施，道路交通安全規則第九十四條
    第三項已有訂定。參諸被告於警詢時供稱：林啟泰騎腳踏車
    不穩定偏向自小客車發生擦撞後倒地等語（參見相卷第五頁
    ），復於本院審理時供陳：快發生事故時有左偏，聽到擦撞
    聲，就停車等語（參見本院卷第九十九頁），又佐以證人乙○○上開被告應有看到被害人騎乘腳踏車在其右前方及有偏
    左駕駛等證詞，益徵被告看見被害人騎乘腳踏車在其右前方
    一節，應屬無疑。至於證人甲○○及乙○○皆證稱並未聽聞
    任何擦撞聲，然二人皆證述下車察看時被害人在汽車之後方
    ，乙○○亦證陳被告告以有人倒地等情，雖被告於本院審理
    時執詞：並非為閃避被害人而向左偏駛云云，然當時自小客
    車上三人並未交談，則何以同車之證人均未聽聞擦撞聲，僅
    被告有聽到擦撞聲？無非係被告已注意到被害人所騎乘之腳
    踏車在其右前方，又因被害人騎乘腳踏車過於靠近快車道，
    始向左偏駛，然卻於稍向左偏駛後即發生擦撞，始聽聞擦撞
    聲，而立即停車，是此揭辯詞，並不可取。被告駕駛自小客
    車時，自當注意右邊道路使用人之動態，而右前方之狀況乃
    被告可觀看得知，尚非無法預見，又該路段兩旁有商店攤位
    擺置，更應注意被害人所在之慢車道有障礙，極有可能往快
    車道方向偏移，甚至超過快、慢車道之標線，即應保持適當
    之安全間隔，俾隨時採取必要之安全措施，且依據當時天候
    、路況、視距等各項客觀因素，實無不能注意之情事，被告
    卻疏未注意及此，超越被害人時，仍以時速四十公里之速度
    ，偏向左邊駕駛，致其自小客車右側後葉子板及右後車箱蓋
    等處與林啟泰所騎乘之腳踏車左側手把及煞車柄處發生擦撞
    ，綜合上情，並無不能注意之情事，被告卻疏未注意及此，
    致發生本件車禍，其確有過失，應堪認定。至於辯護人辯稱
    依擦撞痕跡，應係被害人騎乘腳踏車不穩而致撞到被告之自
    小客車等語，然既被告確有看到被害人騎乘腳踏車在其右前
    方後即向左偏駛，則因向左偏駛之故，自小客車車尾部分則
    會呈向右方，與被害人之腳踏車距離自較車頭部分更近，輔
    以卷附照片自小客車右側後葉子板及右後車箱蓋之細長刮痕
    以觀，顯見被告向左偏駛時，雖車頭部分已左偏，然車尾部
    分卻未確實掌握與被害人腳踏車之安全距離，致有細長之腳
    踏車把手刮痕，應亦無疑。
３、按採證認事係屬事實審法院之職權，法院憑以認定犯罪事實
    之證據，並不以直接證據為限，即綜合各種直接、間接證據
    ，本於推理作用，為其認定犯罪事實之基礎，如不違背經驗
    法則與論理法則，亦非法所不許（最高法院九十三年度台非
    字第七十三號判決意旨參照）。本件因案發後，被告將被害
    人送往醫院救治，並未立即報警，迄於被害人死亡後，始報
    警處理，即無案發時被害人之指述及現場照片足佐，然衡情
    自小客車與腳踏車若各自在其車道上行進，即無擦撞之可能
    ，本院審酌前述證據，依本件車禍發生地點以及自小客車與
    腳踏車之撞擊點觀之，雖被害人騎乘腳踏車本應在其慢車道
    上，然因該路段之商店、攤位設置等情，被害人騎乘腳踏車
    疏未騎乘在其車道上，致騎乘時應在慢車道與快車道之標線
    上，甚至超過標線而靠近快車道，致被告駕駛自小客車向左
    偏，未注意保持安全距離而發生擦撞，是以被害人就本件交
    通事故之發生，亦有過失。惟按過失傷害或過失致人於死罪
    之規範目的，在處罰行為人因個人之過失而致他人傷害或死
    亡之行為，只以行為人之有過失為致傷害之一原因為已足，
    縱認被害人對於本件交通事故之發生，亦有過失，仍不能解
    免被告應負之過失責任自明。
(三)被告之過失與被害人之死亡結果間有相當因果關係：
１、按刑法上之過失，其過失行為與結果間，在客觀上有相當因
    果關係始得成立。所謂相當因果關係，係指依經驗法則，綜
    合行為當時所存在之一切事實，為客觀之事後審查，認為在
    一般情形下，有此環境、有此行為之同一條件，均可發生同
    一之結果者，則該條件即為發生結果之相當條件，行為與結
    果即有相當之因果關係。反之，若在一般情形下，有此同一
    條件存在，而依客觀之審查，認為不必皆發生此結果者，則
    該條件與結果不相當，不過為偶然之事實而已，其行為與結
    果間即無相當因果關係，最高法院七十六年台上字第一九二
    號判例意旨足資參照。亦即以所生之結果觀察，認為確因某
    項因素而惹起，又從因素觀察，認為足以發生此項結果，始
    克當之。
２、被害人因本件車禍受有左肘及左膝腫脹皮膚撕裂傷等傷害，
    先於朴子醫院治療，嗣於同年月七日至林杰堂診所診治，主
    訴因車禍由腳踏車摔下，腹部撞到腳踏車手把，之後上腹疼
    痛，日漸嚴重，劇痛而無法入睡，復於同日再因腹圍漲痛及
    脹大，至長庚醫院嘉義分院急診，診斷為腹部挫傷、腹膜炎
    、膽囊破裂、攝護腺增生、胃潰瘍等，經施行膽囊切除及胃
    十二指腸吻合，同年八月十七日進行氣切手術、同年九月五
    、七、十四日則施行膀胱鏡手術，迄至同年十一月五日，因
    支氣管肺泡肺炎併尿路感染及術前腹膜炎敗血性休克不治死
    亡，此有前揭診斷證明書及朴子醫院、長庚醫院檢送之被害
    人病歷存卷可憑，再佐以法務部法醫研究所之鑑定意見：「
    由解剖知死者係因支氣管肺泡肺炎併尿路感染及術前腹膜炎
    造成敗血性休克死亡，死亡方式應屬自然死亡，死者雖有消
    化性潰瘍破孔，但亦有外傷性膽囊壞死，再加上臨床症狀住
    院與車禍只距五日，所以車禍仍應屬加重因子（加重消化潰
    瘍症狀）」等語（參見相卷第四十一頁），可知於案發後僅
    隔五日，被害人即因腹痛至醫院診治及急診，診斷有腹部挫
    傷及外傷性膽囊壞死之情形，雖案發當日，被害人未被診斷
    出腹部受傷之情，然鑑於被害人主訴傷痛之情況，而致醫生
    診斷上之差異，未發現腹部撞擊傷害，亦非違常情，應無礙
    於本案車禍確實造成被害人腹部遭腳踏車手把撞擊而受傷之
    認定，亦無辯護人所稱有其他因素加入，導致被害人死亡之
    因果關係中斷情形。再者，被害人雖有胃潰瘍等疾病，然依
    經驗法則，被害人之死亡結果，係因車禍遭腳踏車把手撞擊
    其腹部，加重其原有十二指腸潰瘍破孔，最後經手術仍感染
    敗血性休克死亡，即該死亡結果並無法排除係車禍所造成，
    且確因被告之過失駕駛，擦撞被害人腳踏車，致被害人腹部
    遭腳踏車手把撞擊而惹起，又腹部遭撞擊，亦堪認為足以發
    生死亡之結果，並非偶然之事實，此亦有法務部法醫研究所
    九十六年五月一日法醫理字第０９６０００１８０８號函示
    為相同之認定（參見本院卷第一０九頁），揆諸上揭實務見
    解說明，被害人死亡之結果與被告之過失行為間，應有相當
    因果關係，允無疑義。
(四)綜上，被告前述否認犯行之辯解，並無可採，本案事證明確
    ，被告犯行，洵堪認定，應予依法論科。
二、論罪科刑部分
(一)核被告所為，係犯刑法第二百七十六條第一項之過失致人於
    死罪。公訴意旨雖認被告係犯同法第二百八十四條第一項前
    段之過失傷害罪嫌，然被害人之死亡結果，與被告之過失行
    為堪認有相當因果關係，而因基礎社會事實相同，起訴法條
    尚有未洽，應予變更，爰依刑事訴訟法第三百條之規定，變
    更起訴法條為刑法第二百七十六條第一項之過失致死罪，並
    於準備程序時告知被告（參見本院卷第三十八頁），俾其行
    使訴訟上權利。又被告行為後，刑法於九十四年一月七日修
    正，同年二月二日公布，業於九十五年七月一日施行。按行
    為後法律有變更者，適用行為時之法律。但行為後之法律有
    利於行為人者，適用最有利於行為人之法律，修正後之刑法
    第二條第一項定有明文。該條之規定係規範行為後法律變更
    所生新舊法律比較適用之準據法，雖亦經修正，但因屬適用
    法律之準據法，本身尚無比較新舊法之問題，應一律適用裁
    判時之修正後刑法第二條之規定，決定適用之刑罰法律（最
    高法院九十五年五月二十三日刑事庭第八次會議決議可資參
    照），本件被告行為時之刑法第二百七十六條第一項過失致
    死罪之法定刑為「二年以下有期徒刑或拘役，得併科二千元
    以下罰金。」。依被告行為時之刑法第三十三條第五款規定
    ：罰金為一元以上。是被告行為時之法定刑併科罰金刑部分
    ，經依罰金罰鍰提高標準條例第一條前段及現行法規所定貨
    幣單位折算新臺幣條例第二條規定折算為新臺幣後，為「新
    臺幣三元以上，六萬元以下」，而修正後刑法第三十三條第
    五款規定：罰金為新臺幣一千元以上。另刑法施行法第一條
    之一規定：「中華民國九十四年一月七日刑法修正施行後，
    刑法分則編所定罰金之貨幣單位為新臺幣。九十四年一月七
    日刑法修正時，刑法分則編未修正之條文有定有罰金者，自
    九十四年一月七日刑法修正施行後，就其所定數額提高為三
    十倍。但七十二年六月二十六日至九十四年一月七日新增或
    修正之條文，就其所定數額提高為三倍」，刑法第二百七十
    六條第一項係刑法分則編未修正之條文，是依上開規定，罰
    金部分均應提高三十倍，即為「新臺幣一千元以上，六萬元
    以下」。經比較新、舊法之結果，被告行為時之刑法第三十
    三條第五款規定，對被告較為有利。另刑法施行法前開條文
    修正後，刑法第二百七十六條第一項「罪刑」並未變更。刑
    法施行法第一條之一第一項、第二項前段之法律效果乃將刑
    法分則罰金刑之貨幣單位從「銀元」轉換為「新臺幣」，係
    貨幣單位準據法，修正意旨亦止於釐清貨幣單位，與罪刑無
    涉，尚無刑法第二條第一項新舊法比較適用之問題，自應適
    用現行有效之法律，併予說明。
(二)爰審酌被告國中畢業之智識程度，並無前科，素行尚稱良好
    ，此有臺灣高等法院被告前案紀錄表乙份附卷可稽，然其過
    失之駕駛行為，導致被害人林啟泰死亡，造成其家屬無法回
    復之哀慟與損害，且被告迄今未與被害人家屬達成民事和解
    並賠償損害，即屬可責，兼衡被告及被害人雙方之過失程度
    、被告之犯後態度、家庭生活狀況等一切情狀，量處如主文
    所示之刑，以示懲儆。
據上論斷，應依刑事訴訟法第二百九十九條第一項前段、第三百
條，刑法第二條第一項前段、第二百七十六條第一項，刑法施行
法第一條之一第一項、第二項前段，判決如主文。
本案經檢察官曹哲寧到庭執行職務
中　　華　　民　　國　　96　　年   　5  　月　　16　　日
                  交通法庭審判長法  官  沈福財
                                法  官  陳蒨儀
                                法　官　林青怡
上列正本證明與原本無異。
如不服本判決，應於判決送達後10日內向本院提出上訴狀（應附
繕本）。告訴人或被害人如對於本判決不服者，應具備理由請求
檢察官上訴，其上訴期間之計算係以檢察官收受判決正本之日期
為準。
中　　華　　民　　國　　96　　年   　5  　月　　16　　日
                                書記官  李佳惠
附錄本案論罪科刑法條
刑法第二百七十六條第一項
因過失致人於死者，處二年以下有期徒刑、拘役或二千元以下罰
金。
